【裁判字號】    97,台上,536
【裁判日期】    970320
【裁判案由】    確認贈與無效等
【裁判全文】
最高法院民事判決              九十七年度台上字第五三六號
上  訴  人  甲 ○ ○
            乙 ○ ○
共      同
訴訟代理人  熊梓檳律師
            林堡欽律師
被 上訴 人  戊○○○
            己 ○ ○
            丁 ○ ○
            丙 ○ ○
上 列三 人
共      同
訴訟代理人  陳昭全律師
上列當事人間請求確認贈與無效等事件，上訴人對於中華民國九
十六年一月三日台灣高等法院台中分院第二審判決（九十五年度
重上字第一一三號），提起上訴，本院判決如下：
    主  文
原判決廢棄，發回台灣高等法院台中分院。
    理  由
本件原審駁回上訴人請求撤銷被上訴人戊○○○與被上訴人丁○
○、己○○及丙○○間就原判決附表（下稱附表）一所示不動產
，於民國九十四年八月二十九日所為之贈與行為之訴（變更之訴
部分），並維持第一審所為關於駁回上訴人請求：(一)塗銷被上訴
人戊○○○與被上訴人丁○○、己○○、丙○○間就附表一所示
不動產，於九十四年九月三十日向彰化縣彰化市地政事務所以贈
與為原因所為之所有權移轉登記，(二)塗銷被上訴人丁○○就附表
二所示建物於九十四年十二月二十三日經彰化縣彰化市地政事務
所彰資字第256060號收件，所為之預告登記，(三)命被上訴人戊○
○○將附表二所示建物移轉登記予上訴人乙○○部分之判決，駁
回其上訴。無非以：被上訴人戊○○○將其所有附表一所示不動
產無償贈與其他被上訴人並已辦妥所有權移轉登記，為兩造所不
爭。上訴人甲○○固主張：被上訴人戊○○○上開無償之贈與行
為害及伊債權，其得依民法第二百四十四條第一項規定撤銷之，
並請求塗銷所有權移轉登記云云。惟按債務人所為之無償行為，
有害及債權者，得依民法第二百四十四條第一項規定聲請法院撤
銷者，僅限於債權被詐害之債權人而已，非債權人不得為之。上
訴人以被上訴人戊○○○向花壇鄉農會借貸新台幣（下同）一千
萬元，由上訴人甲○○提供其所有之土地設定最高限額抵押權一
千四百五十萬元擔保之，系爭附表一之不動產應係被上訴人戊○
○○將來清償一千萬元債務之來源，卻將之無償贈與其他被上訴
人三人，可認定被上訴人戊○○○已無其他財產足以清償其向花
壇鄉農會借款，將來勢必要拍賣抵押之不動產，上訴人甲○○預
計將來就會對被上訴人戊○○○有債權存在，此與民法第二百四
十四條第一項規定係為保護債權人之債權，在債務人之無償行為
害及債權時，可以行使撤銷之意旨相同，亦應適用等語為據。惟
查上訴人甲○○雖係被上訴人戊○○○向花壇鄉農會抵押貸款之
物上保證人，惟既未清償該貸款，自難謂其已因代償行為而取得
對被上訴人戊○○○之債權。將來債權人花壇鄉農會如何求償，
均屬未定，自難僅因提供不動產設定抵押權擔保，即謂其已對被
上訴人戊○○○取得債權，而為被上訴人戊○○○之債權人。則
上訴人訴請法院撤銷被上訴人間贈與行為，並塗銷以贈與為原因
所為之所有權移轉登記，於法無據。次查上訴人乙○○主張被上
訴人戊○○○曾就附表二所示建物與其訂立贈與契約（下稱系爭
贈與契約）等情，固據其提出九十四年十月十三日贈與所有權移
轉契約書為證，惟被上訴人否認其真正，上訴人復未舉他證以資
證明該契約書為真，已難認雙方訂定系爭贈與契約。至上訴人乙
○○主張被上訴人戊○○○於九十五年一月六日簽立聲明書業經
公證乙節，雖據其提出九十五年一月六日公證書及聲明書，然公
證聲明書內容，僅被上訴人戊○○○單方面之意思表示及陳述，
核與贈與契約應由贈與者及受贈與者雙方意思表示合致之要件不
符，並非贈與契約。上訴人乙○○亦難據該聲明書主張其與被上
訴人戊○○○間就附表二所示建物有贈與契約存在。縱認系爭贈
與契約不虛，因該契約並未經公證手續，且被上訴人戊○○○亦
已在第一審於九十五年五月九日以答辯狀繕本送達為撤銷系爭贈
與契約暨聲明書內表示贈與之意思表示，上訴人乙○○已收受該
書狀，贈與契約既經依民法第四百零八條規定予以撤銷，被上訴
人戊○○○自無將附表二所示建物所有權移轉登記予上訴人乙○
○之義務。被上訴人戊○○○將其所有附表二所示建物贈與被上
訴人丁○○，乃民法第七百六十五條規定所有權人自由處分其財
產之權利，並無不法性，核與故意或過失不法侵害他人權利之侵
權行為有別，上訴人主張被上訴人戊○○○將附表二所示建物贈
與被上訴人丁○○並為預告登記，共同侵害其受贈該建物之權利
，自屬無據。上訴人依民法第一百八十四條第一項、第二百十三
條第一項規定，請求被上訴人丁○○將該預告登記予以塗銷，亦
屬無據。至上訴人主張被上訴人戊○○○已達中度失智，有嚴重
記憶力、定向、判斷力之障礙，是否有訴訟能力及委任他人為訴
訟代理人之能力，應予查明部分，固據其提出國立台灣大學醫學
院附設醫院於九十四年十月十八日開具之診斷證明書（下稱台大
醫院診斷證明書）為據。然被上訴人戊○○○於九十五年三月十
六日前往台中榮民總醫院接受門診診斷結果為：意識清楚，無明
顯認知功能障礙等情，有該院診斷證明書（下稱榮總醫院診斷證
明書）可稽，另被上訴人戊○○○於九十五年四月四日出具之健
康狀況聲明書載明：立聲明書人戊○○○，前曾於民國九十五年
三月十六日由行政院國軍退除役官兵輔導委員會台中榮民總醫院
診斷意識清楚，無明顯認知功能障礙（參附件一）。目前人在美
國洛杉磯由 Dr.Oscar L.Chien M.D.醫師檢查亦證明意識清楚，
無認知損傷（參附件二）。另本人由長媳蕭月霞安排為便於本人
次子乙○○聘僱菲傭，前曾於國立台灣大學醫學院附屬醫院診斷
患有失智症，應屬不實，爰特聲明如上等字樣，並經美國洛杉磯
台北經濟文化辦事處公證，有健康狀況聲明書足據；嗣再於九十
五年四月二十日委任被上訴人丁○○為本件訴訟之訴訟代理人，
並提出經洛杉磯台北經濟文件辦事處公證之委任狀附第一審卷，
自堪信被上訴人戊○○○於本件被訴及委任丁○○為訴訟代理人
時，並無上訴人主張之訴訟能力有欠缺情形等詞，為其判斷之基
礎。
按能獨立以法律行為負義務者，始有訴訟能力，此觀民事訴訟法
第四十五條之規定自明。而訴訟能力之有無，法院應依職權調查
之。本件上訴人於原審即以被上訴人戊○○○因中度失智，有嚴
重記憶力、定向、判斷力之障礙為由，請求鑑定戊○○○之心智
狀況，以查明其訴訟能力是否欠缺，並以台大醫院診斷證明書為
證據方法（見原審卷三七、三八、四二頁）。參諸卷附兩造分別
提出之戊○○○所立繕之贈與所有權移轉契約書、公證書及聲明
書（見一審卷第五一—五七頁）及贈與契約、存證信函（見一審
卷一八０—一八五頁），不僅內容一再反覆，且被上訴人戊○○
○與其他被上訴人間，更就贈與涉訟，有和解筆錄及戊○○○簽
名蓋章之起訴書足資憑按（見一審卷七九頁、二二四—二二八頁
），則上訴人指被上訴人戊○○○已然失智，似非全然無據。又
依上開台大醫院診斷證明書記載，被上訴人戊○○○自九十一年
起因失智正在該醫院追蹤治療，顯其所患失智症乃長期疾病，榮
總醫院診斷證明書載病人於九十五年三月十六日門診，意識清楚
，無明顯認知功能障礙等語，似僅表明被上訴人戊○○○於門診
當日之意識狀態而已，可否推翻台大醫院診斷證明書所載有嚴重
記憶力、定向、判斷力之障礙之診斷，不無進一步研求之餘地。
又被上訴人戊○○○提出健康狀況聲明書固經美國洛杉磯台北經
濟文化辦事處驗證，但亦載明本驗證僅證明戊○○○簽字屬實至
文件之內容不在證明之列（見一審卷二四二頁），則該聲明書不
過證明係經戊○○○簽字，尚不能證明聲明內容屬實。尤其該聲
明書內容並表示為便於聘僱菲傭，曾於台大醫院診斷患有失智症
不實等情，無異指述台大醫院開具不實之診斷證明書。乃原審竟
未向各該醫院調查審認，並鑑定被上訴人戊○○○之精神狀態，
是否已達喪失訴訟能力之程度，逕對有無訴訟能力尚有疑問之人
為實體裁判，自有未合。上訴論旨，指摘原判決為不當，聲明廢
棄，為有理由。
據上論結，本件上訴為有理由。依民事訴訟法第四百七十七條第
一項、第四百七十八條第二項，判決如主文。
中    華    民    國  九十七  年    三    月   二十   日
                      最高法院民事第四庭
                          審判長法官  許  朝  雄
                                法官  陳  淑  敏
                                法官  鄭  玉  山
                                法官  吳  麗  女
                                法官  黃  義  豐
      本件正本證明與原本無異
                                      書  記  官
中    華    民    國  九十七  年    四    月    二    日
                                                      Ｑ


司法院資訊處製作；財團法人民間司法改革基金會備份。
